臺灣高等法院臺南分院刑事裁定
110年度毒抗字第510號
抗  告  人
即  被  告  莊雅芬
上列被告因違反毒品危害防制條例案件，經檢察官聲請送觀察、
勒戒（110年度毒偵字第711號），被告不服臺灣嘉義地方法院民
國110年6月3日裁定（110年度毒聲字第296號），提起抗告，本
院裁定如下：
    主    文
原裁定撤銷。
檢察官之聲請駁回。
    理    由
一、檢察官聲請意旨略以：被告基於施用第一級毒品之犯意，於
    民國109年2月26日下午8時，在嘉義市民生北路與林森西路
    口，施用第一級毒品海洛因，爰依毒品危害防制條例第20條
    第1項，觀察勒戒處分執行條例第3條第1項、第2項等規定，
    裁定令被告入勒戒處所觀察勒戒等語。
二、原審裁定意旨略以：被告上開犯行，業據被告坦承不諱，且
    有濫用藥物實驗室濫用藥物檢驗報告在卷可參，被告犯行事
    證明確，堪予認定。被告最近3年內，從未因施用毒品案件
    ，經法院裁定令入勒戒處所觀察勒戒或強制戒治，因此檢察
    官聲請為有理由，爰依上開規定，裁定令被告入勒戒處所觀
    察勒戒，期間不得逾2月。
三、被告抗告意旨略以：
　㈠被告係於另案遭緝獲到案時，坦承被緝獲前五日有本案施用
    毒品犯行，並配合警察採尿，供出毒品來源，犯後態度良好
    ，請求給予附命完成戒癮治療的緩起訴處分機會。
　㈡被告甫因毒品案件被判刑10個月，於109年3月入監，110年1
    月執行期滿出監，在監期間已經戒除毒癮。
　㈢被告有高中三年級的女兒，於109年間再婚重組家庭，丈夫了
    解被告的人生過往，丈夫和女兒都非常支持被告戒癮重生。
    被告在監期間，母親、妹妹經常前來探監，出監後並資助被
    告開小吃店營生，家庭成員都非常支持被告前往醫院完成戒
    癮治療。
　㈣被告雖然有多次施用毒品前科，但從來沒有接受過附命完成
    戒癮治療的緩起訴處分機會，懇請依照新修正毒品危害防制
    條例精神，給予被告這個機會，為此提起抗告，請求另為適
    法裁判等語
四、本院於本案的法律見解：
　㈠依毒品危害防制條例第20條及第24條第1 項規定，檢察官對
    於「施用一、二級毒品者的初犯」及「曾經觀察勒戒或強制
    戒治執行完畢釋放3 年後再犯」之毒癮治療方式，得依職權
    斟酌個案具體情節，裁量採行「緩起訴之戒癮治療」或「聲
    請法院裁准觀察、勒戒」。 
　㈡然而，檢察官裁量權之行使，並非毫無節制，在裁量決定過
    程中，除不得逾越法定之裁量範圍（裁量逾越），並應符合
    法規授權之目的（裁量濫用），且不得有消極不行使裁量權
    （裁量怠惰）之情事。亦即須為「合義務性裁量」，在禁止
    恣意之前提下，俾求符合平等對待原則，並實踐個案正義，
    此為立法者對於施用毒品者之人身自由所為之制度性保障。
    倘有前述裁量逾越、濫用或怠惰等情形，均構成裁量瑕疵，
    而可以成為司法審查的對象。
　㈢或許有人認為「是否給予被告為附命完成戒癮治療之緩起訴
    處分」，屬於刑事訴訟法第253 條之1 第1 項及第253 條之
    2 第1項第6 款特別賦予檢察官之職權，非法院所得審酌，
    然查：
　⒈被告如果經法院裁定進入勒戒處所實施勒戒處分，除嚴重限
    制被告的人身自由外，另亦對被告固有的家庭、工作、名譽
    產生重大影響，而依照法令規定，檢察官如果對於第一次施
    用毒品的被告聲請法院裁定觀察勒戒，法院僅能為准、駁裁
    定，不能另外裁定令被告採取社區式的自主戒癮治療方法，
    因此檢察官聲請法院觀察勒戒前的上開裁量過程即至為重要
    ，本院自然有義務審查檢察官在上開裁量作成前的程序及做
    成的決定過程，有無不當之處。
　⒉觀察勒戒係拘束人身自由的保安處分，一旦裁定確定，被告
    即必須進入勒戒處所實施觀察勒戒，沒有易科罰金或是暫緩
    執行（即緩刑）的機會，侵害人身自由的程度不亞於刑罰的
    宣告，本應符合憲法第8 條「正當法律程序」的要求。又觀
    察勒戒處分執行條例第3 條第1 項明定檢察官應向「法院」
    聲請裁定，賦與法院審查的權限，若謂法院不得介入檢察官
    的裁量，立法者又何必建構這樣的程序？上述見解實屬法院
    的自我設限，造成法官淪為此類案件的橡皮圖章，是否妥適
    非無疑問。
　⒊法院原則上確實應尊重檢察官的裁量權行使，惟裁量權行使
    本不得恣意，法院審查的標準在於確認檢察官是否進行合義
    務性裁量，並不是代替檢察官行使裁量權，當檢察官因漏未
    審酌相關事證（例如：檢察官因未開庭聆聽被告的意見，而
    漏未審酌相關對於被告有利的證據），導致所為的裁量有瑕
    疵時，法院自有審查並予以提醒的義務。 
五、經查：　
　㈠本案被告於上開時、地施用第一級毒品犯行，業經被告於警
    詢、偵查中均自白不諱，且其於109年3月2日下午5時15分經
    警徵得其同意採集尿液送驗，結果呈現嗎啡陽性反應等情，
    復有勘察採證同意書、代號與真實姓名對照表，台灣檢驗科
    技股份有限公司濫用藥物實驗室濫用藥物檢驗報告等在卷可
    稽（警卷第5、6頁），被告上開施用第一級毒品海洛因之犯
    行堪予認定。
　㈡其次，被告曾於民國92年間因施用毒品案件，經裁定入勒戒
    處所觀察勒戒、強制戒治，於93年10月5日戒治執行完畢釋
    放。被告於本案施用第一級毒品前之3年內，未曾因有其他
    施用第一級毒品、第二級毒品犯行，經法院裁定送觀察、勒
    戒，或接受強制戒治執行完畢釋放出監，亦有臺灣高等法院
    被告前案紀錄表在卷可參。
　㈢被告現年約46歲，於民國92年、93年、97年、98年、99年、1
    02年、108年間因為施用毒品犯行，經法院判處罪刑並入監
    執行，最近一次因案入監執行期間係109年3月至110年1月，
    有被告前案紀錄表在卷可參。被告的人生歷程似乎經常在毒
    海中浮沉，看似並無自費前往醫院完成戒癮治療的可能。
　㈣然而，本院開庭聽取被告的意見，並且調查相關證據後，發
    現檢察官和原審法院漏未審酌下列對於被告有利的證據：
　⒈基於公平原則，國家似乎可以考慮給予被告一次附命完成戒
    癮治療的緩起訴處分機會：
　　97年新增毒品危害防制條例第24條附命完成戒癮治療緩起訴
    制度，希望能藉由機構外之完整醫療體系，提供毒癮戒治者
    合法妥適之治療，再以事後密集之監控措施防止施用毒品者
    再犯，而確立「附命完成戒癮治療緩起訴處分」及「觀察、
    勒戒或強制戒治」雙軌治療模式。
　　被告於民國92年間因施用毒品案件，經裁定入勒戒處所觀察
    勒戒、強制戒治，於93年10月5日戒治執行完畢釋放，迄今
    將近20年期間，被告如果再次施用毒品，均係被檢察官提起
    公訴，經法院判處罪刑，被告這段期間從來沒有得到附命完
    成戒癮治療的緩起訴處分機會。
　⒉被告目前的家庭支持系統良好，應能支持被告完成機構外（
    勒戒處所外）的戒癮治療：
　  被告於本院陳稱其目前已經再婚，新組家庭，丈夫了解其人
    生背景，支持其自費戒癮重生等語，本院開庭時，被告丈夫
    李○○陪同被告出庭，並經本院檢查其身分證件確實為被告丈
    夫無誤（被告於109年再婚乙情，並有原審卷第35頁其個人
    戶籍資料可參），被告丈夫當庭陳述：其目前擔任保全工作
    ，知道被告的情形，會支持被告、鼓勵被告，被告的小孩也
    在看被告的表現等語（本院卷第62頁）。
　　其次，被告最近一次因案入監執行期間109年3月至110年1月
    ，被告的母親、妹妹幾乎每一、二週就前往探望（僅110年8
    月因故未前往而已），被告的母親、妹妹對被告關懷不已。
　　被告陳稱其母親、妹妹資助其開店，被告即向案外人（註：
    應係小亮歌友會李信志）頂讓了一家小吃店，也已經投保產
    險了，但因為疫情升級關係，此時開業恐會多繳營業稅，而
    暫緩變更登記，業據被告提出110年4月30日讓渡書、房店經
    營契約書、第一產物保險股份有限公司110年3月12日起承保
    的公共意外責任險保險批單、嘉義縣政府商業設立登記書（
    商號名稱是小亮歌友會）、小吃店現場照片為證（本院卷第
    67頁以下），並經本院函詢嘉義縣政府，嘉義縣政府遂於11
    0年8月9日檢送小亮歌友會目前「歇業」的商業登記狀態函
    覆本院（本院卷第91頁以下），且小亮歌友會負責人李信志
    確實曾前往縣政府表示有人要承接該店，但因為稅捐的問題
    還要與承接人洽談，有本院110年8月13日公務電話在卷可參
    （本院卷第111頁），可見被告陳稱其經家人資助，要頂讓
    小亮歌友會經營乙事屬實。
六、結論：
　㈠檢察官裁量選擇聲請觀察勒戒，必須是「合義務性裁量」，
    惟本案檢察官漏未斟酌上開對被告有利的證據，而無法完整
    適當地斟酌被告是否全然無法接受附命戒癮治療之緩起訴處
    分，即逕行聲請法院裁定令被告入勒戒處所施以觀察勒戒處
    分，檢察官的裁量權行使即難認為合法、妥當，而應予以駁
    回，讓檢察官依本院所指上開各點重為斟酌、裁量。
　㈡原審因未開庭傾聽被告的意見，導致未能蒐集到上開對被告
    有利的證據，而逕行准予檢察官的聲請，認事用法即有違誤
    ，被告提起抗告，請求本院撤銷原審裁定，另為適法裁定等
    語，為有理由，原審裁定即無法維持，應由本院予以撤銷。
　㈢又本案檢察官漏未斟酌上開對被告有利的證據，而無法完整
    適當地斟酌被告是否全然無法接受附命戒癮治療之緩起訴處
    分，本案有退回給檢察官重為斟酌裁量的必要，因為事證明
    確，且為免當事人奔波法院，本院即毋庸再發回地方法院，
    爰自為裁定，駁回檢察官的聲請。
七、據上論斷，應依刑事訴訟法第413 條，裁定如主文。
中　　華　　民　　國　　110 　年　　8 　　月　　23　　日
                  刑事第五庭    審判長法　官  黃國永
                                      法　官  翁世容
                                      法　官  蔡川富
以上正本證明與原本無異。
不得抗告。
　　　　　　　　　　　　　　　　　　　書記官  黃心怡  
中　　華　　民　　國　　110 　年　　8 　　月　　23　　日